臺灣新竹地方法院民事裁定　　　　　　100年度監宣字第172號
聲　請　人　葉田鳳嬌
相　對　人　葉國貴
上列聲請人聲請監護宣告事件，本院裁定如下：
    主  文
宣告葉國貴（民國○○年○ 月○○日生，身分證統一編號：Ｚ0000000
00號）為受輔助宣告之人。
選定葉田鳳嬌（民國○○年○○月○ 日生，身分證統一編號：Ｚ00000
0000號）為受輔助宣告之人之輔助人。
聲請程序費用由受輔助宣告之人負擔。
    理  由
一、聲請意旨略以：聲請人葉田鳳嬌為相對人葉國貴之配偶，相
    對人因罹患失智症，雖經屢為延醫診治均不見起色，致不能
    為意思表示、受意思表示或辨識其意思表示之效果，為此爰
    依法聲請宣告相對人葉國貴為受監護宣告之人等語。
二、按對於因精神障礙或其他心智缺陷，致不能為意思表示或受
    意思表示，或不能辨識其意思表示之效果者，法院得因本人
    、配偶、四親等內之親屬、最近一年有同居事實之其他親屬
    、檢察官、主管機關或社會福利機構之聲請，為監護之宣告
    ；對於因精神障礙或其他心智缺陷，致其為意思表示或受意
    思表示，或辨識其意思表示效果之能力，顯有不足者，法院
    得因本人、配偶、四親等內之親屬、最近一年有同居事實之
    其他親屬、檢察官、主管機關或社會福利機構之聲請，為輔
    助之宣告，民法第14條第1 項、第15條之1 第1 項分別定有
    明文。又法院對於監護之聲請，認為未達民法第14條第1 項
    之程度，而有輔助宣告之原因者，得依聲請或依職權以裁定
    變更為輔助宣告，民事訴訟法第624 條之3 第1 項定有明文
    。
三、經查：
（一）聲請人主張其為相對人之配偶，業據聲請人提出之戶籍謄
      本為證，是聲請人聲請，即屬合法。
（二）本院於民國100 年11月15日會同鑑定人即天主教仁慈醫療
      財團法人仁慈醫院精神科專科醫師陳修弘就相對人之現況
      鑑定時，相對人就本院訊問回答如下：「（問：【指聲請
      人】這是誰？）是我太太。」「（問：【指相對人之女兒
      】這是誰？）【思考中】。」「（問：有幾個小朋友？）
      有的忘記了。」「（問：【比出一隻手】這是多少？）5
      根。」「（問：3 ＋4 等於多少？）7 。」「（問：14＋
      20等於多少？）34【相對人右手在腿部以手指計算】。」
      「（問：9 －5 等於多少？）還有4 。」「（問：29－13
      等於多少？）算不出來，太多了。」「（問：中午吃什麼
      ？）吃飯啊，吃白飯，有菜，空心菜，沒有肉，沒有賺錢
      ，沒有肉。【問聲請人：中午是否在外面吃？吃什麼？聲
      請人答：吃高麗菜及烤鴨，在家中食用。】。」等情，足
      見相對人於本院訊問時意識尚稱清楚，講話可以理解，亦
      能解答簡單的數字運算，然對於家庭、生活狀況方面則有
      記憶力缺損之現象，有本院100 年11月15日精神鑑定調查
      筆錄1 份在卷可佐。
（三）另參酌鑑定人就相對人之鑑定結果認：
    1.身體檢查：鑑定時脈搏數為每分鐘87次，血壓為149/95mm
      Hg，身體狀況尚稱良好，身體理學檢查無具精神病理意義
      之特殊發現。
    2.神經學檢查：無特殊具精神病態意義之異常發現。
    3.心理衡鑑：個案能理解命令，且能以言語進行有意義之問
      答，願意努力配合施測簡易智能狀態測驗（MMSE），但人
      、時、地之定向感明顯有誤，立即之記憶力正常，但短期
      記憶力不佳，仍能接受命令並做出正確之反應，得分為11
      分（滿分為30），而以家屬陳述為主之臨床失智評估量表
      （CDR ），則發現個案嚴重記憶力減退，只有高度重複學
      過的事物才會記得；新學的東西都很快會忘記。涉及有時
      間關聯性時，有嚴重困難；時間及地點都會有定向力的障
      礙。處理問題時，在分析類似性及差異性時，有嚴重障礙
      ；社會價值之判斷力已受影響。不會掩飾自己無力獨自處
      理工作、購物等活動的窘境。被帶出來外面活動時，外觀
      還似正常。個人照料需仰賴別人給予很大的幫忙。經常大
      小便失禁。故評定為等級3 符合重度失智之情形，整體情
      況較今年5 月之時更形退化。
    4.精神狀態檢查：個案意識清醒，但定向感混亂，穿著合宜
      ，但身上有明顯之異味，態度合作，行為表現合宜，可維
      持注意力，表情合宜，情緒穩定，言談型式之文法正確，
      並可針對問題回答，但有虛談之情形，行為合宜，但有大
      小便失禁之情形，且拒絕使用紙尿褲，否認目前有知覺異
      常，思考內容偶有不合邏輯之處，認知功能缺損。
    5.鑑定結果：據病例記載、家屬陳述、鑑定當日訪談及心理
      衡鑑之綜合判斷，該個案的確因腦傷所致之心智缺陷，符
      合重度失智症之診斷，致其為意思表示或受意思表示，或
      辨識其意思表示效果之能力，顯有不足等情，有天主教仁
      慈醫療財團法人仁慈醫院100 年11月25日（100 ）仁醫務
      精字第658 號函暨檢附之精神鑑定報告書1 份在卷足憑，
      堪認相對人非完全不能辨識其意思表示之效果，未達應受
      監護宣告之程度，惟其辨識能力顯有不足。從而，聲請人
      聲請監護宣告，尚屬有間，惟相對人仍有受輔助之必要，
      爰依職權以裁定為輔助之宣告。
四、又受輔助宣告之人，應置輔助人；法院為輔助之宣告時，應
    依職權就配偶、四親等內之親屬、最近一年有同居事實之其
    他親屬、主管機關、社會福利機構或其他適當之人選定一人
    或數人為輔助人；法院選定輔助人時，應依受輔助宣告之人
    之最佳利益，優先考量受輔助宣告之人之意見，審酌一切情
    狀，並注意下列事項：( 一) 受輔助宣告之人之身心狀態與
    生活及財產狀況。( 二) 受輔助宣告之人與其配偶、子女或
    其他共同生活之人間之情感狀況。( 三) 輔助人之職業、經
    歷、意見及其與受輔助宣告之人之利害關係。( 四) 法人為
    輔助人時，其事業之種類與內容，法人及其代表人與受輔助
    宣告之人之利害關係，民法第1113條之1 第1 項及同條第2
    項準用第1111條、第1111條之1 分別定有明文。查聲請人為
    相對人之配偶，本即同意擔任相對人之監護人，有上開戶籍
    謄本、前開訊問筆錄在卷可稽，本院參酌上情，認為聲請人
    既有意願擔任相對人之監護人，舉重以明輕，亦應有意願擔
    任其輔助人，且最能符合相對人之最佳利益，爰依民法第
    1113條之1 、第1111條第1 項規定，選定聲請人為相對人之
    輔助人。
五、依民法第1113條之1第2項準用同法第1111條規定，法院為輔
    助之宣告時，應依職權同時指定會同開具財產清冊之人。另
    輔助宣告之裁定，應同時選定輔助人及指定會同開具財產清
    冊之人，並附理由，民事訴訟法第624 條之1 第3 項準用同
    法第604 條第1 項亦有規定。惟受輔助宣告之人並不因輔助
    宣告而喪失行為能力，僅於其為民法第15條之2 列舉之法律
    行為時，應經輔助人同意，且參酌民法第1113條之1 第2 項
    規定，亦未準用同法第1099條、第1099條之1 、第1101及第
    1103條第1 項之規定，顯見受輔助宣告之人之財產，不由輔
    助人管理，自毋庸宥於準用之規定而指定會同開具財產清冊
    之人。本件相對人之心智狀況未達監護宣告之程度，而經本
    院對相對人為輔助之宣告，就輔助宣告之設置目的、輔助人
    之性質及職務範圍綜觀，本件並無指定會同開具財產清冊之
    人必要，附此敘明。
六、爰依民事訴訟法第608 條第1 項、第624 條之1 第3 項，裁
    定如主文。
中    華    民    國  100     年    12    月    30    日
                  家事法庭      法  官  邱玉汝
以上正本係照原本作成。
如不服本裁定關於選定輔助人部分，應於送達後10日內向本院提
出抗告狀，並繳納抗告費1,000 元；其餘關於宣告輔助之部分，
不得抗告。
中    華    民    國  100     年    12    月    30    日
                                書記官  謝長君